臺灣高等法院民事判決　　　　　　　　 93年度家上字第372號
上　訴　人　甲○○
　　　　　　乙○○
共　　　同
訴訟代理人　孟舒存律師
被 上訴 人　行政院國軍退除役官兵輔導委員會台北市榮民
　　　　　　服務處
法定代理人　柯寬治
訴訟代理人　楊俊雄律師
當事人間請求確認繼承權存在事件，上訴人對於中華民國93年6
月23日台灣台北地方法院92年度家訴字第100號第一審判決提起
上訴，本院於94年4月19日言詞辯論終結，判決如下：
    主  文
上訴駁回。
第二審訴訟費用由上訴人負擔。
    事實及理由
一、本件被上訴人之法定代理人原為范垂聲，於本院審理中變更
    為柯寬治，有行政院退除役官兵輔導委員會令一份附卷可稽
    ，其具狀聲明承受訴訟，核無不合，應予准許。
二、上訴人起訴主張：渠等均為大陸地區人民，且為榮民丁宏德
    （男、民國3年 1月13日生、
    號）之胞弟胞妹。按丁宏德未於自傳中載有兄弟姊妹之原因
    係因當時國共對立，為恐檔案資料牽累家人，始未真實填寫
    ，故記載有誤，又就此舉證實有困難，強要上訴人舉證顯有
    失公平。而丁宏德稱母親涂氏已97歲高齡係因當時其已幾十
    年未與家人聯繫，不知母親已過世，且母親若在世即為97歲
    。又訴外人丁緒發為甲○○之子，因甲○○有 4個兒子，始
    將丁緒發過嗣給丁宏德，惟於手續完成前丁宏德已死亡，丁
    緒發返回大陸後仍表示願以丁宏德養子身分盡孝道，故丁宏
    德墓碑上始刻有孝男丁緒發。又因甲○○娶「彭媽媽」家之
    寡媳為妻，並生子丁緒發，故丁宏德始指彭媽媽為丁緒發之
    祖母，不得因丁宏德作此稱呼即否定其與甲○○間之兄弟關
    係。又親屬關係證明書不記載渠等父母出生日期係因恐丁宏
    德於台灣報錯父母資料，為免檔案不符始不記載。而前揭證
    明書就丁宏德妻出生日期記載錯誤亦僅為誤載。又訴外人丁
    還秀亦為丁宏德之妹，惟因其已死亡，於親屬關係證明書始
    不為記載，況前揭親屬關係證明書已經海基會驗證無誤。且
    丁宏德病危時，甲○○來台探親所出具的親屬關係公證書亦
    已明載其為丁宏德弟弟。又上訴人乙○○原名為丁閏秀，僅
    因地方村組織填發居民
    ，始使用至今，丁宏德信件中所稱之「閏秀胞妹」實係指乙
    ○○。而丁宏德墓地照片中的人物標示有誤僅係訴外人胡克
    勤之誤載。又，親屬關係公證書與兵籍表、除戶謄本不符之
    處均已補正完全，應具有實質證據力。按丁宏德於87年11月
    21日死亡，上訴人依法聲明繼承丁宏德在臺灣之遺產，業經
    台灣台北地方法院於88年6月9日北院義民家祥字88聲繼字第
    74號通知准予備查在案，詎渠等檢具文件請求被上訴人移交
    遺產時，被上訴人卻拒絕，故上訴人即有提起訴訟確認渠等
    對丁宏德遺產有繼承權存在之必要等語（原法院駁回上訴人
    之請求，經不服提起上訴）並聲明：(一)原判決廢棄。(二)確認
    上訴人對被繼承人丁宏德之遺產繼承權存在。(三)第一、二審
    訴訟費用由被上訴人負擔。
三、被上訴人則以：訴外人丁宏德服役期間之兵籍資料及陸軍軍
    官資歷表中之家屬欄僅記載父母妻兒，未載有兄弟姊妹，其
    於軍中所書之自傳亦表明「既無伯叔，終鮮兄弟」，上訴人
    應舉證證明上揭資料記載不實。台北地院雖就上訴人聲明繼
    承之表示准予備查，惟僅屬形式審查，亦不足證明上訴人確
    有繼承權。且上訴人提出之親屬關係證明書，於兄弟姊妹部
    分僅記載上訴人2人，與上訴人自述兄弟姊妹共有4人矛盾，
    上訴人雖主張係因丁還秀死亡始未列入，惟丁宏德之父母配
    偶亦已死亡，卻仍列入，足見上訴人所辯並無理由。且上訴
    人提出之多封丁宏德家書筆跡不同，顯非丁宏德所撰寫，況
    觀上訴人提出之丁宏德致訴外人丁緒發之77年8月9日信函中
    記載「你的祖母彭媽」、「家母」、「我的母親」及「在我
    母親過逝前的那段伶仃孤苦、寂寞淒涼的日子裡，你們給予
    她的種種關懷」等用語，亦顯見上訴人甲○○非丁宏德之胞
    弟。又上訴人等進入台灣地區旅行證申請書並非丁宏德生前
    親自申請，故該申請書內記載甲○○為丁宏德之弟弟云云係
    自為記載。證人吳毅東與劉宗三之證詞僅係轉述甲○○所言
    ，欠缺證據力。又無證據證明丁宏德收養丁緒發為養子，縱
    屬實亦不得因其曾欲收養丁緒發為養子，即謂甲○○為其胞
    弟。上訴人乙○○雖提出丁宏德信函與照片，惟該信函係寄
    予「閏秀胞妹」，而「運」之簡體字非「閏」，且照片上之
    附註亦有錯誤，上訴人嗣雖更正，惟該函並未經海基會驗證
    ，不足為證。又村民委員會出具之丁還秀身世證明及丁緒發
    乙○○有利之證明。上訴人既無法證明其主張為真正，被上
    訴人拒絕將丁宏德之遺產交付，為有理由等語，資為抗辯。
    爰答辯聲明：(一)上訴駁回。(二)第二審訴訟費用由上訴人負擔
    。
四、兩造不爭執事實：
  (一)丁宏德為榮民，其於87年11月21日死亡，在臺無繼承人或其
    他親屬，被上訴人依法為丁宏德之遺產管理人。
  (二)上訴人曾主張其為丁宏德之弟妹，於88年6月3日向原法院為
    聲明繼承之表示，經原法院於88年6月9日以北院義民家祥88
    聲繼字第74號通知准予備查在案。
  (三)被上訴人不願交付丁宏德之遺產予上訴人。
五、茲就兩造爭點分述如下：
  (一)丁宏德自述無家屬：查依據丁宏德兵藉資料及其陸軍軍官資
    歷表有關家屬欄之記載，丁宏德之父親丁開文係民前20年1
    月18日出生，母親涂氏係民前18年9月1日出生，妻黃蓮珍係
    民國2年1月9日出生、職業家務，子丁緒彪，21年11月23日
    生，職業軍，以外別無其他兄弟姊妹之記載，並於自傳中稱
    「家籍湖北天門，既無伯叔終鮮兄弟，父開文早喪，母涂氏
    健在，妻同邑黃氏，於民國20年結婚，次年舉 1子，名緒彪
    ，骨肉團聚，雍雍穆穆，正企克盡天倫，優遊田園，不憶倭
    寇猖狂．．．而今大陸沈淪，妻兒雖已來台，慈母仍陷匪區
    」等語（見原審卷第67至74頁），謂其在大陸僅有 1母涂氏
    ，父已早逝，亦無伯叔及兄弟姊妹，雖上訴人主張丁宏德參
    加抗日救國軍，而上訴人甲○○則參加共產黨兒童團，父母
    乃叮嚀在外不要稱有弟弟云云，惟所辯並未舉證，況丁宏德
    在台灣據實記載不致對在大陸之甲○○造成危害，此部分舉
    證責任歸由上訴人負擔並不違背公平，且丁宏德不僅未曾載
    有胞弟甲○○，亦未提姊妹乙○○、丁還秀，故上訴人主張
    不足採信，自不足以推翻上開公文書及自述文書之效力。至
    於被上訴人於90年11月13日函復上訴人所稱「生前資料尚有
    妹妹未列入」等語，業經被上訴人抗辯稱上揭說明僅係依據
    上訴人所提資料所生疑義，  經核與被上訴人北市榮輔字第
    5685號函說明符合（見原審卷第27頁、本院卷１第79頁），
    況該函並表明上訴人對此疑慮應提出更有利之文件加以澄清
    ，或循司法途徑確認上訴人之繼承權，顯然被上訴人該函並
    非承認上訴人繼承權之存在。
  (二)上訴人甲○○非丁宏德之胞弟：
  1.按當事人主張有利於己之事實者，就其事實有舉證之責。又
    聲明書證，應提出文書為之。私文書應提出其原本。私文書
    應由舉證人證其真正；但僅因文書之效力或解釋有爭執者，
    得提出繕本或影本。民事訴訟法第 277條、341條、第352條
    第2項前段、第357條分別定有明文。次按「民事訴訟如係由
    原告主張權利者，應先由原告負舉證之責，若原告先不能舉
    證，以證實自己主張之事實為真實，則被告就其抗辯之事實
    即令不能舉證，或其所舉證據尚有疵累，亦應駁回原告之請
    求。」亦有最高法院17年上字第91號判例可考。上訴人甲○
    ○雖提出署名丁宏德之信件影本為證據，證明其與丁宏德為
    兄弟關係。查因該信件為私文書，被上訴人否認該信件之真
    正，依肉眼觀之，其各信函筆跡並不相同，上訴人僅提出信
    件影本，復未經認證其真正，不具形式證據力，自不能以署
    名丁宏德之信件影本遽認上訴人甲○○與丁宏德為兄弟關係
    。況上訴人所提出1988年8月9日署名丁宏德先生致緒發賢姪
    之信函記載：「我在第 2次寫給鳳叔的信中曾特地請他代為
    打聽你祖母彭媽媽的下落．．．我很感謝你們全家人，在我
    母親過逝前的那段伶仃孤苦、寂寞淒涼的日子裡，你們所給
    予她的種種關懷、安慰和照料。你又說『家母在臨終前曾要
    求你的父親，把你過繼給我，而你的父親已點頭同意』．．
    ．現在我感謝我的母親有先見之明，為我物色你這樣的有為
    青年為我傳遞香火」等語（見原審卷第42頁），則丁緒發之
    祖母即甲○○之母親為彭媽媽，核與丁宏德之母親為涂氏不
    符，顯見上訴人甲○○非丁宏德之胞弟，況信函中有「你的
    祖母彭媽」「家母」「我的母親」及「在我母親過逝前...
    你們給予她的種種關懷、安慰和照料」等言詞，顯然丁宏德
    母親與丁緒發祖母不同，上訴人雖稱：係因甲○○入贅「彭
    媽媽家」娶寡媳為妻，故所生兒子丁緒發之祖母為彭媽媽云
    云，但未舉證證明，空言主張尚不足採，由署名丁宏德發信
    之信件影本不能證明丁宏德與甲○○為同胞兄弟。
  2.按文書實質上證據力由法院認定，即其內容是否真實法院仍
    應為實質上之調查，審認其真實，須與待證事實有關，且確
    實可信者，始可認定其實質上證據力。又按「大陸地區之公
    證書，雖經財團法人海峽交流基金會驗證，謂係該縣公證處
    所核發無誤；然依台灣地區與大陸地區人民關係條例第 7條
    及同條例施行細則第 8條之立法精神以觀，各主管機關對於
    經海基會驗證之大陸地區公證書，仍應確實審查其實質內容
    之真實性與適法性。」（最高法院86年度台上字第8322號判
    決意旨參照）；此外，「大陸地區人民依兩岸人民關係條例
    第66條規定為繼承之表示，法院所為准予備查之通知，屬非
    訟事件處理程序性質不生實體上之確定力」有司法院秘書長
    84年11月17日（84）秘台廳司3字第19929號函可參。本件上
    訴人雖又以經湖北省公證員協會及海基會認證之「親屬關係
    公證書」及臺灣臺北地方法院准予備查通知書等文件為其證
    明方法，惟按備查文並不生實質確定力，次查系爭親屬關係
    公證書上載丁宏德之 6名親屬中丁開文、涂旭英二人僅載死
    亡日期而無出生日期，上訴人既為人子不知與其同在大陸父
    母之生辰，違背常情，已非無疑，上訴人雖陳稱「丁宏德回
    家探親時講道他在外把自己的年齡少報了兩歲，家人懷疑其
    也會報錯了父母的年齡... 上訴人預有疑慮，故於辦理親屬
    關係證明時，未予列載，非不知父母出生日期」云云，惟為
    被上訴人所否認，因兵籍表為公文書， 依民事訴訟法第355
    條第 1項「文書依其程式及意旨得作公文書者，推定為真正
    」，況系爭親屬關係證明書上載黃蓮珍「1913年11月 9日出
    生、1986年11月12日死亡」與丁宏德之妻黃蓮珍係民國2年1
    月9日出生（見原審卷第70頁兵籍表），並不相符， 上訴人
    並未能證明該兵籍表上所記載內容不實，經原審函請財團法
    人海峽交流基金會查證，經轉來湖北省公證員協會回函略以
    ：「所依據的證明材料有：知情人提供的相關情況，當地戶
    、乙○○與甲○○往來家書及合影等」等語 （ 見原審卷第
    118頁）， 惟並未檢附任何
    上訴人於本件訴訟中提出，但其真實性並未經上訴人舉證確
    認，空言主張，尚非可採。
  3.上訴人另提出自稱是上訴人及丁宏德之舅父涂桂元、姑姑口
    述，經村民委員會證明之關於上訴人丁還秀之身世證明，其
    內容略以「丁還秀嫁前與父親丁開文、母親涂旭英、哥丁宏
    德、姐丁還秀、弟甲○○共同生活．．．丁還秀的母親是我
    的姊姊，為了延續親情將女兒嫁回涂家樓村。．．．特此證
    明。由丁宏德、丁★秀、丁還秀、甲○○的舅父涂桂元現年
    85歲口述。．．．姑表：涂ＸＸ證明。涂書元代筆整理」（
    見原審卷第32頁），此乃大陸地區作成之私文書，被上訴人
    對其真正亦有爭執，自應由上訴人舉證證明，上訴人既未能
    提出原本，核與民事訴訟法第352條第2項之規定有違；又上
    訴人就訴外人涂桂元係丁宏德之舅父並未提出身分資料以資
    證明；再者系爭私文書上載丁宏德之兄弟姊妹共 4人與親屬
    公證書所載僅3人亦不符合， 自難憑訴外人涂桂元等口述而
    認定上訴人與丁宏德之關係。
  4.上訴人又提出訴外人丁緒發於2002年1月8日之信函為證，惟
    丁緒發是上訴人甲○○之子，1948年出生，於丁宏德38年間
    離開大陸前並無識別能力認知丁宏德之身世，無法證明丁宏
    德係上訴人之兄長，復未提出證據證明，尚難憑其陳述認為
    上訴人主張屬實。
  5.又查丁宏德於87年11月 3日住院後意識不清，有台北市立萬
    芳醫院診斷證明書在卷可憑（見原審卷第107頁）， 其不可
    能於87年11月13日委託第三人辦理上訴人甲○○來台手續，
    亦經證人吳毅東、劉宗三到場證稱：是由鄉親胡克勤委託他
    人辦理等語（見本院卷2第5、6頁筆錄）， 則上訴人甲○○
    於87年11月18日以丁宏德胞弟之身分申請來台，顯非丁宏德
    所為；再上訴人甲○○入境台灣係憑系爭親屬關係證明書而
    獲准，而該親屬關係證明書實質內容無法證明真正已如前述
    ，自不能倒果為因認為上訴人曾經憑系爭親屬關係證明書以
    丁宏德之弟之身分來台，遽認上訴人甲○○與丁宏德為同胞
    兄弟關係。
  6.上訴人主張訴外人周天傑於說明書載「申請人丁宏德之弟甲
    ○○」，惟上訴人並未證明周天傑何以知悉丁宏德與丁宏德
    為兄弟，自難憑周天傑所填申請書而無視丁宏德自傳內容或
    兵藉表內容，遽而為不同認定認為上訴人甲○○為丁宏德之
    弟。
  7.再者，上訴人雖舉證人吳毅東、劉宗三為證，然據劉宗三係
    證述「有天同鄉會回湖北天門縣家，甲○○請吃飯，說與丁
    宏德是兄弟關係」「我到武漢，我兒子叫甲○○之小孩一同
    接丁宏德回鄉」「我要我兒子打電話找甲○○兒子」等語，
    而證人吳毅東則證述「丁宏德探親回台，收胞弟兒子為義子
    ，應要辦手續，有否辦及誰辦不知道」等語（見本院卷２第
    5至7頁），則核前開證人之證述內容，無法證明上訴人與丁
    宏德之關係，而且前開證人２人皆證述係依據上訴人甲○○
    所言而知，未加證實，無法證明所言為真實。
  8.上訴人另提湖北省天門市98天證字第0524號關係公證書（見
    原審卷第112頁）， 欲證明甲○○為丁宏德之胞弟，然查該
    文書係大陸地區製作之文書，其實質之真正仍須法院審認，
    查該公證書並未說明其憑據以作為本院審認之參考，仍不能
    徒以單一文書為上訴人甲○○有利之認定。上訴人又提出湖
    北省天門市公證處（92）天證字第5433號公證書（見本院卷
    2第25頁）證明丁宏德生前有收養丁緒發為養子， 為被上訴
    人所否認，然查丁宏德生前並無任何經法院認可訴外人丁緒
    發為養子之相關資料，且戶政單位亦無丁宏德收養丁緒發為
    養子之記載，是上訴人所提上述公證書縱為真正，亦無法證
    明丁緒發即為丁宏德之養子，亦不得以因丁宏德曾欲收養丁
    緒發為養子，即證明甲○○為丁宏德之胞弟。
  (三)上訴人乙○○非丁宏德之胞妹：
  1.本件上訴人乙○○主張其為被繼承人丁宏德之妹無非以其所
    提出丁宏德之家書影本為據，惟被上訴人否認該家書為真正
    ，上訴人僅提出信件影本不具形式證據力，且其就不能提出
    之事由之事實，復未舉證，自不能以信件影本遽認丁宏德與
    上訴人乙○○有兄妹關係。
  2.上訴人乙○○又以署名丁宏德之信件為證，經查該信中並未
    提及有妹「乙○○」，丁宏德信件開頭之稱呼為「學富妹丈
    、閏秀胞妹惠鑒：」（見原審卷第47頁），衡情丁宏德殊無
    誤寫自己胞妹之理，其所指「閏」秀顯然與上訴人丁「運」
    秀不相符；上訴人主張「丁閨秀」「丁潤秀」「乙○○」是
    同 1人，因大陸推行簡化字，平時故將「丁潤秀」寫成「丁
    閨秀」，惟查丁宏德之信件係寫「閨秀胞妹」，既非「潤秀
    」亦非「運秀」，「潤」「運」之簡體字與丁宏德胞妹「閏
    秀」無關；次查「潤」之簡體字為「  」、「運」之簡體字
    則為「  」， 2者不相同（參照大陸地區商務印書館出版之
    字典），上訴人乙○○主張委不足取。
  3.上訴人乙○○再以自述（見原審卷第30頁）表明在伊嫁出前
    ，家有 6口人生活，父親丁開文、母親涂旭英、哥哥丁宏德
    、妹妹丁還秀、弟弟甲○○云云。經查系爭親屬關係證明書
    並無丁還秀之記載，雖上訴人復辯稱係因丁還秀出嫁後於
    1948年死亡故未列入等語，惟查丁宏德之父母、配偶雖已死
    亡但仍列入親屬關係證明書，故上訴人主張未將丁還秀列入
    親屬關係證明書之理由並不足取，其自述與親屬關係證明書
    所載不一致，況自述乃上訴人乙○○單方製作之私文書，自
    難以此證明所述為真實而認定其為丁宏德之胞妹。
  4.上訴人乙○○另以照片證明其為丁宏德之胞妹，惟查上訴人
    甲○○之子丁緒發於2002年1月8日信中記載「他（指丁宏德
    ）在寫給姑父、姑媽的信中也寫了姑丈唐學富的名字，其實
    姑丈早已亡故」（見原審卷第34頁末行），足徵上訴人乙○
    ○之夫唐學富早在丁宏德與之聯絡前即已經死亡，而上訴人
    提出之照片上卻載「乙○○夫婦及子」，顯然不實，故憑照
    片亦不足證明丁宏德與上訴人乙○○有兄妹關係。雖上訴人
    嗣更正稱「該照片上並非上訴人乙○○夫婦及子，而係上訴
    人乙○○及其長子唐楚文及次子唐楚武」，然該函並未經行
    政院設立或指定之機構或委託之民間團體驗證者，無法推定
    為真正，自不得以此為上訴人有利之認定。
  5.至於系爭親屬公證書、上訴人提出之村民委員會出具關於上
    訴人丁還秀之身世證明及訴外人丁緒發於
    之信函證明上訴人為丁宏德之胞妹，因該等資料未經行政院
    如前述，均不足為上訴人乙○○有利之證明。
  (四)依上開規定及說明，系爭親屬關係公證書雖經海基會加以驗
    證，惟其內容既與兵籍表及丁宏德除戶謄本記載事實不符，
    已難認為實在；上訴人所提私文書亦無法證明真正或不具證
    據力，上訴人所提上開證據，均無法證明丁宏德為上訴人兄
    長之事實，其主張自難採信。
五、綜上所述，系爭親屬關係公證書雖經海基會加以驗證，惟其
    內容既與公文書性質之系爭兵籍表及丁宏德除戶謄本記載事
    實不符，已難認為實在；上訴人所提私文書不具證據力，均
    無法證明丁宏德為上訴人之胞兄，又證人吳毅東、劉宗三之
    證述內容根本無足以證明上訴人之主張，上訴人主張為不足
    採，被上訴人抗辯尚屬可信，從而，上訴人訴請確認其對丁
    宏德之繼承權存在，為無理由，應予駁回。原審為上訴人敗
    訴之判決，並無不合。上訴意旨指摘原判決不當，求予廢棄
    改判，為無理由，應予駁回。
六、本件事證已臻明確，兩造其餘主張、攻擊防禦方法及所提證
    據，經本院斟酌後，與本件判決結果已不生影響，故不一一
    論列，附此敘明。
七、據上論結，本件上訴為無理由，依民事訴訟法第449條第1項
    、第78條，判決如主文。
中　　華　　民　　國　　94　　年　　5　　月　　 3   　日
　　　　　　　　　民事第７庭  審判長法　官  鄭三源
                                    法  官  王聖惠
　　　　　　　　　　　　　　　 　   法  官  黃嘉烈
正本係照原本作成。
如不服本判決，應於收受送達後20日內向本院提出上訴書狀，其
未表明上訴理由者，應於提出上訴後20日內向本院補提理由書狀
（均須按他造當事人之人數附繕本）上訴時應提出委任律師或具
有律師資格之人之委任狀；委任有律師資格者，另應附具律師資
格證書及釋明委任人與受任人有民事訴訟法第466條之1第 1項但
書或第 2項（詳附註）所定關係之釋明文書影本。
中　　華　　民　　國　　94　　年　　5　　月   　 4　　日
　　　　　　　　　　　　　　　　　  書記官　倪淑芳
附註：
民事訴訟法第四百六十六條之一（第一項、第二項）：
對於第二審判決上訴，上訴人應委任律師為訴訟代理人。但上訴
人或其他法定代理人具有律師資格者，不在此限。
上訴人之配偶、三親等內之血親、二親等內之姻親，或上訴人為
法人、中央或地方機關時，其所屬專任人員具有律師資格並經法
院認為適當者，亦得為第三審訴訟代理人。
